【裁判字號】    98,交聲,4293
【裁判日期】    990106
【裁判案由】    違反道路交通管理處罰條例聲明異議
【裁判全文】
臺灣臺北地方法院交通事件裁定        98年度交聲字第4293號
原處分機關  交通部公路總局臺北區監理所
異  議  人
即受處分人  甲○○
上列異議人因違反道路交通管理處罰條例案件，不服原處分機關
交通部公路總局臺北區監理所中華民國98年12月16日北監自裁字
第裁40-C00000000號裁決，聲明異議，本院裁定如下：
    主  文
原處分撤銷。
甲○○汽車駕駛人，駕駛汽車經測試檢定酒精濃度超過規定標準
，處罰鍰新臺幣肆萬玖仟伍百元，吊扣普通小型車駕駛執照拾貳
個月並施以道路交通安全講習。
    理  由
一、原處分意旨略以：異議人即受處分人甲○○持職業聯結車駕
    駛執照，於民國98年12月8 日20時33分許，酒醉駕駛車號T7
    -5569 號自用小客車，行經臺北縣石碇鄉106 線48.5公里處
    為警查獲，經警測得其呼氣中所含酒精濃度為0.7mg/l ，已
    超過法定標準值，遭臺北縣政府警察局新店分局員警依道路
    交通管理處罰條例第35條第1 項第1 款規定當場舉發，並製
    開北縣警交大字第C00000000 號舉發違反道路交通管理事件
    通知單，檢具事證移送原處分機關交通部公路總局臺北區監
    理所處理，原處分機關並於98年12月16日，以北監自裁字第
    裁40-C00000000號違反道路交通管理事件裁決書，認定受處
    分人有「汽車駕駛人酒精濃度超過規定標準」之違規行為，
    裁處罰鍰新臺幣（下同）49,500元，吊扣前開駕駛執照12個
    月，並應接受道路交通安全講習。
二、異議意旨略以：伊對酒後駕車違規部分無異議，然伊係駕駛
    自用小客車遭罰，理應僅吊扣自用小客車駕駛執照，卻要吊
    扣職業大型聯結車駕照（因裁罰主文未記載吊扣何種駕照，
    實際上就是吊扣職業大型聯結車駕照），嚴重影響異議人之
    工作權及生存權，一旦失去工作，伊將頓失經濟來源，家庭
    生計亦將陷入困境，為此聲明異議，請求撤銷原處分等語。
三、按汽車駕駛人飲用酒類或其他類似物後，其吐氣所含酒精濃
    度超過每公升0.25毫克，不得駕車；駕駛汽車經測試檢定酒
    精濃度超過標準，處汽車駕駛人罰鍰15,000元以上60,000元
    以下，並當場移置保管該汽車及吊扣駕駛執照1 年，道路交
    通安全規則第114 條第2 款、道路交通管理處罰條例第35條
    第1 項第1 款分別定有明文。
四、經查：
（一）異議人即受處分人於98年12月16日20時33分許，駕駛車牌
      號碼T7-5569 號自用小客車，行經臺北縣石碇鄉106 線48
      .5公里處，因酒後駕車，呼氣中所含酒精濃度為0.7mg/l
      之違規，經臺北縣政府警察局新店分局交通隊警員掣製北
      縣警交大字第C00000000 號舉發違反道路交通管理事件通
      知單予以當場舉發，嗣經原處分機關於98年12月16日以北
      監自裁字第裁40-C00000000號，以異議人違反道路交通管
      理處罰條例第35條第1 項第1 款之規定，裁處異議人罰鍰
      49,500元，吊扣駕駛執照（即職業聯結車駕駛執照）12個
      月，並應參加道路交通安全講習等情，此為異議人所不爭
      執，並有上揭舉發通知單、原處分裁決書各1 份附卷可參
      ，是異議人之前開違規行為，堪以認定。
（二）按道路交通管理處罰條例第35條第1 項僅規定「吊扣其駕
      駛執照一年」，並未明定其駕駛執照之種類，則有關吊扣
      、吊銷駕駛執照處分效力與執行方式之法令依據，當係依
      據道路交通管理處罰條例第68條規定，而該條業於94年12
      月14日修正公布，並自95年3 月1 日施行。修正前之道路
      交通管理處罰條例第68條原規定：「汽車駕駛人，因違反
      本條例及道路交通安全規則之規定，受吊扣或吊銷駕駛執
      照處分時，吊扣或吊銷其持有各級車類之駕駛執照」，其
      立法意旨在於違規行為對道路交通秩序之維持及道路交通
      安全已生較大之影響，故規定吊扣或吊銷其持有各級車類
      之駕駛執照，以限制其繼續駕車行駛道路之權利，其係屬
      駕駛行為之限制，並不因所持駕駛執照種類不同而有所差
      異。惟因考量原條文將違法或違規駕駛人所持有各級車類
      之駕駛執照一併吊銷或吊扣，失之過酷，對於人民工作與
      生活影響過鉅，有違比例原則，經與交通部協商後，乃將
      其中「受吊扣處分者，吊扣其持有各級車類之駕駛執照」
      部分之規定刪除，則修正後道路交通管理處罰條例第68條
      之規定，既已刪除「吊扣」等字，而僅餘「吊銷」等字，
      依「明示其一，排除其他」之法理，該條應係明示排除「
      吊扣駕駛執照處分時，吊扣其持有各級車類之駕駛執照」
      之規定，而僅餘「吊銷駕駛執照處分時，始吊銷其持有各
      級車類之駕駛執照」之規定，而限縮修正前條文之適用範
      圍。循此以觀，駕駛人違反道路交通管理處罰條例第35條
      第1 項第1 款之規定而受吊扣駕駛執照處分時，依修正後
      同法第68條規定並參照其修正意旨，應僅得吊扣違規或違
      法當時駕駛車類之駕駛執照，否則將造成同一違規或違法
      行為，因受處分人持有駕駛執照種類之不同，而異其處分
      之結果。況酒醉駕車行為係製造法所不容許之風險，以風
      險製造之立場觀之，並不因駕駛車輛種類之不同，而有所
      差別，但從風險實現之觀點而言，酒醉駕駛車類之不同，
      其對於交通安全衍生之實害結果也有所差異，如駕駛人駕
      駛低一級之車類違反本條例之規定時，不論其所造成之實
      害結果，而一律吊扣駕駛人所持有之各類駕照，亦有違相
      同事件相同處理，不同事件不同處理之平等原則（臺灣高
      等法院暨所屬法院97年法律座談會刑事類提案第40號）。
      準此，參諸上開道路交通管理處罰條例第68條之修正過程
      與修正理由，行為人有道路交通管理處罰條例第35條第1
      項第1 款所規定之違規行為，須吊扣駕駛執照時，應僅能
      吊扣行為人違法或違規當時駕駛車輛所憑之駕駛執照，不
      得再吊扣行為人所持有、與駕駛違規車輛無關之其他各級
      車類駕駛執照至明。
（三）本件異議人現持有之駕駛執照為職業大型聯結車駕駛執照
      ，係於88年12月27日取得普通小客車駕駛執照，又於92年
      11月13日換發普通大型聯結車駕駛執照，復於93年2 月24
      日換發職業大型聯結車駕駛執照而取得等節，此有異議人
      之汽車駕照基本資料列印1 紙在卷可稽，而依前開說明，
      異議人因飲用酒類後駕駛自用小客車，且經檢測呼氣中所
      含酒精濃度為0.7mg/l 之情形，揆諸前開修法經過及說明
      ，異議人違規當時既係駕駛自用小客車，依法僅得以吊扣
      異議人所持有該級車類之駕駛執照，然異議人既無普通小
      型車駕駛執照之實體物，本即無從繳交普通小型車駕駛執
      照可供吊扣，然亦不能僅因異議人無該級駕駛執照可供吊
      扣，而逕行吊扣異議人所持有之職業大貨車駕駛執照，此
      舉顯與修正後道路交通管理處罰條例第68條之規定未合，
      並將剝奪異議人職業駕駛聯結車之權利，對異議人之工作
      權造成極大之損害。
（四）至公路機關因汽車駕駛人取得高一級車類之駕駛資格者，
      並准其駕駛較低級車類之車輛，而已領有大貨車駕駛執照
      者，得駕駛小型車之規定，而於實務上僅逐級核給汽車駕
      駛執照一張，致持有大型聯結車職業駕駛執照者，因駕駛
      小型車違規，而須吊扣普通小型車駕駛執照時，產生技術
      層面之困難。惟行政機關本應時時因應法令之變更，而精
      進其行政執行成效，是本件執行層面上，究應由監理單位
      於異議人之「職業大型聯結車駕駛執照」上註記自何時起
      執行該吊扣「普通小客車駕駛」一年之權利？或由監理單
      位再研究重新製發一張駕駛執照，其內表示已經考領之各
      級駕照，若於酒醉駕駛之違規時，處分內容可顯示吊扣之
      駕駛執照種類？如在高一級「職業駕駛執照」內註記得以
      辨識駕駛人受處分情形之方法，以達規範受處分人一年內
      不得駕駛普通小客車之目的，此均屬監理單位執行吊扣駕
      照之技術問題，斷不得因技術層面之困難，而置相關法令
      於不顧，甚或逾越比例原則，是技術層面的問題，要難據
      為原處分並無不當之理由。
五、綜上所述，異議人確有上開酒後駕車之違規行為，原處分機
    關依道路交通管理處罰條例第35條第1 項第1 款、第24條第
    1 項第2 款規定，處罰鍰49,500元並應參加道安講習處分部
    分，核無違誤，然原處分機關未審酌「吊扣駕駛執照12個月
    」規範之目的，在異議人未領有職業小型車駕駛執照之情況
    下，而為吊扣異議人職業大型聯結車職業駕駛執照12個月部
    分之裁決，即難認合法。另原處分關於罰鍰及道路安全講習
    部分之裁處內容，雖未據異議人聲明異議，然此部分係原處
    分機關基於前開單一交通違規行為所為處分之一部，且異議
    人對其中吊扣駕駛執照部分已表明不服之旨如前，自應認其
    已對該案之處分全部聲明不服，本院自應併予審究（臺灣高
    等法院暨所屬法院98年法律座談會刑事類提案第23號討論暨
    審查意見參照）。且本件酒後駕車為一個違規行為，罰鍰、
    吊扣處分及施以道路交通安全講習部分無從區分，從而，應
    認異議人提起本件異議為有理由，本院自應將原處分撤銷，
    另為裁罰如主文第2 項所示，以期適法。
六、據上論斷，依道路交通案件處理辦法第20條前段，裁定如主
    文。
中    華    民    國    99    年     1    月     6    日
                        交通法庭  法  官  吳俊龍
上正本證明與原本無異。
如不服本裁定，應於裁定送達後5 日內向本院提出抗告狀。
                                  書記官  劉俊源
中    華    民    國    99    年    1     月    6     日

司法院資訊處製作；財團法人民間司法改革基金會備份。
